【裁判字號】    99,交聲,154
【裁判日期】    990531
【裁判案由】    違反道路交通管理處罰條例聲明異議
【裁判全文】
臺灣士林地方法院交通事件裁定         99年度交聲字第154號
原處分機關  交通部公路總局臺北區監理所基隆監理站
異  議  人
即受處分人  丙○○
代  理  人  陳奕澄律師
上列異議人即受處分人因違反道路交通管理處罰條例案件，對於
交通部公路總局臺北區監理所基隆監理站於民國98年12月9 日所
為之處分（原處分案號：基監字第裁42-AEY113268號），聲明異
議，本院裁定如下：
    主  文
原處分撤銷。
丙○○不罰。
    理  由
一、按法院受理有關交通事件，準用刑事訴訟法之規定，道路交
    通管理處罰條例第89條前段定有明文。次按犯罪事實應依證
    據認定，無證據不得認定犯罪事實，又不能證明被告犯罪者
    ，應諭知無罪之判決，刑事訴訟法第154條第2項、第301條
    第1項亦分別有明文規定；又認定犯罪事實所憑之證據，雖
    不以直接證據為限，間接證據亦包括在內，然而無論直接證
    據或間接證據，其為訴訟上之證明，須於通常一般之人均不
    致有所懷疑，而得確信其為真實之程度者，始得據為有罪之
    認定，倘其證明尚未達到此一程度，而有合理之懷疑存在而
    無從使事實審法院得有罪之確信時，即應由法院為諭知被告
    無罪之判決（最高法院76年台上字第4986號判例可參）。是
    依前揭法條及判例意旨，法院審理行為人違反道路交通管理
    處罰條例案件時，於踐行完畢調查證據之程式後，為事實之
    認定時，如就原處分機關所認定之行為人違規事實仍有合理
    之訴訟上懷疑，而無法百分之百確信行為人確有該當於道路
    交通管理處罰條例各該處罰條文之構成要件事實時，即應依
    訴訟上對待證事實「倘有懷疑，則從被告之利益作解釋」之
    證據法則，作對受處分人有利之認定。
二、原處分意旨略以：異議人即受處分人丙○○於民國98年8 月
    14日11時許，駕駛車牌號碼MV-5776 號自小客車，行經臺北
    市○○○路○ 段處時，經警當場攔停舉發因「未領有駕駛執
    照駕駛小型車」之違規，依道路交通管理處罰條例第21條第
    1 項第1 款規定處罰鍰新臺幣（下同）12,000元。
三、異議意旨略以：伊從小患有憂鬱症、動作遲緩且深怕危險動
    作，連腳踏車、機車都未曾騎過，遑論駕駛汽車，又伊於97
    年2 月份曾遺失身分證，可能係於遺失期間遭人冒用等語。
四、經查：
(一)按受處分人不服第8 條主管機關所為之處罰得於接到裁決之
    翌日起20日內向管轄地方法院聲明異議，道路交通管理處罰
    條例第89條前段、第87條第1 項分別訂有明文。再者，聲明
    異議，應以司法狀紙，敘述異議之理由，提出於原處分機關
    為之，道路交通案件處理辦法第13條前段亦有明文。惟按聲
    明異議係不服裁決處分之請求救濟方法，故當事人於聲明異
    議期限內表示不服，無論其形式上誤用何字樣，仍不妨礙其
    提起聲明異議之效力，且基於擴大保障人民救濟權之觀點，
    對於人民陳述不服原處分機關裁決之聲明異議方式，似應予
    從寬認定之必要，不應拘泥於當事人不服之方式係使用申訴
    或異議等語句，或未依司法狀紙之格式為之，而有相異之處
    理，亦即只要當事人於收受裁決書後所為不服之意思表示，
    係以書狀載明其所不服之裁決之日期、字號及理由，而能確
    定該具體案件者，即應認為係屬合法之聲明異議，不因未使
    用聲明異議之用語，而為不同之認定，最高法院88年度台抗
    字第114 號裁定及臺灣高等法院96年度交抗字第37號裁定之
    意旨均同此見解。查本件原處分書於98年12月10日由原舉發
    機關寄出，並於同日送達至異議人之戶籍地，亦即臺北縣汐
    止市○○○路434 巷1 弄9 號，並由異議人父蔡守忠代收，
    異議人則於98年12月24日提出申訴，有原處分機關送達證書
    、申訴書附卷可稽（見本院卷第7 頁、第9 頁）。依照上開
    意旨，堪認異議人所提出98年12月24日申訴書已為聲明異議
    之表示，屬合法之聲明異議，合先敘明。
(二)訊據證人即本件當場舉發之員警甲○○於本院具結證稱：當
    時伊在忠孝西路持PDA 查緝贓車，伊發現MV-5776 車牌已註
    銷，伊就騎警用機車跟隨其到臺北車站西側門攔檢，當時駕
    駛人未攜帶駕照，僅出示丙○○之身分證，然駕駛人並非庭
    上之異議人，因異議人特徵較明顯，很好辨認等語（見本院
    卷第26頁），異議人並辯稱：伊為中度智障，無駕駛汽車能
    力，且不認識車主乙○○等語（本院卷第25頁、第32頁），
    復有異議人於98年1 月22日補發之身分證、身心障礙手冊影
    本各1 份在卷可稽（本院卷第5 頁）；又違規車輛之車主為
    乙○○，其所有車輛業經苗栗監理站註銷，有該車號查詢汽
    車車籍資料1 紙在卷可佐（本院卷第19頁），衡以異議人本
    身為中度多重障礙人士，並無考領駕駛執照，而違規車輛亦
    係乙○○所有，並已於監理站所註銷，再參以本件舉發通知
    單上「丙○○」之簽名（本院卷第8 頁），與異議人在本院
    之簽名（本院卷第27頁），以肉眼觀察，顯可易見二簽名出
    自不同人之筆跡，證人甲○○又證稱確定違規行為人並非異
    議人，復無其他證據足資證明係異議人違規，堪認異議人並
    非本件違規行為人。
五、從而，本件舉發通知單上之「丙○○」簽名既非異議人所為
    ，復查無其他積極證據可資證明異議人有裁決書所載之違規
    事實，原處分機關未予詳查而逕予裁罰，於法尚有未合。異
    議人聲明異議，為有理由，應由本院將原處分撤銷，並為異
    議人不罰之諭知，以資適法。
據上論斷，應依道路交通案件處理辦法第20條前段，裁定如主文
。
中    華    民    國    99    年     5    月    31    日
                        交通法庭法  官  蔡明宏
以上正本證明與原本無異。
如不服本裁定，應於送達後5 日內向本院提出抗告狀。
                                書記官  簡湘雲
中    華    民    國    99    年    5     月    31    日

司法院資訊處製作；財團法人民間司法改革基金會備份。
